ACORDAO-COMPLETO-2426940

ACÓRDÃO 2164/2021 ATA 4/2021 - SEGUNDA CÂMARA

VISTOS, relatados e discutidos estes autos de tomada de contas especial instaurada pela Caixa Econômica Federal, em desfavor do Instituto Sócio-Ambiental Missão Verde (CNPJ 05.874.696/0001-07) e do Sr. Deusimar Santana de Rosa (CPF XXX.125.821-XX) , seu Presidente a partir de 7/1/2008 e do, em razão da omissão do dever de prestar contas parcial dos recursos recebidos através do Contrato de Repasse 277.304-14/2008 - Siafi 644175 (peça 2, p. 116-128) , celebrado entre a União, por meio da Caixa Econômica Federal - CEF, e o aludido Instituto, evidenciada pela não apresentação ao Ministério Gestor da documentação necessária à homologação do Relatório de Execução de Atividade - REA, relativo à 1ª parcela. O objeto do ajuste era o "Apoio à dinamização econômica/capacitação de agricultores", conforme Plano de Trabalho (peça 2, p. 52-68) , 
ACORDAM os Ministros do Tribunal de Contas da União, reunidos em sessão da 2ª Câmara, em:
9.1. considerar revéis o Sr. Deusimar Santana de Rosa (CPF XXX.125.821-XX) e o Instituto Sócio-Ambiental Missão Verde (CNPJ 05.874.696/0001-07) , com fundamento no § 3º, art. 12, Lei 8.443, de 16 de julho de 1992;
9.2. julgar, com fundamento nos arts. 1º, inciso I, 16, inciso III, alínea "a" e "c", da Lei 8.443/1992 c/c os arts. 19 e 23, inciso III, da mesma Lei, e com arts. 1º, inciso I; 209, incisos I e III; 210 e 214, inciso III, do Regimento Interno, irregulares as contas do Sr. Deusimar Santana de Rosa (CPF XXX.125.821-XX) e do Instituto Sócio-Ambiental Missão Verde (CNPJ 05.874.696/0001-07) e condená-los solidariamente ao pagamento das quantias abaixo especificadas, fixando-lhes o prazo de quinze dias, a contar da notificação, para comprovarem, perante o Tribunal (art. 214, inciso III, alínea "a", do Regimento Interno) , o recolhimento da dívida aos cofres do Tesouro Nacional, atualizada monetariamente e acrescida dos juros de mora, calculados a partir das datas discriminadas, até a data do recolhimento, na forma prevista na legislação em vigor:
	VALOR ORIGINAL (R$) 
	DATA DA OCORRÊNCIA
	DÉBITO/CRÉDITO

	3.360,00
	3/11/2009
	D

	1.800,00
	6/11/2009
	D

	1.000,00
	30/11/2009
	D

	1.000,00
	11/12/2009
	D

	1.000,00
	28/12/2009
	D

	1.000,00
	5/1/2010
	D

	1.800,00
	11/1/2010
	D

	5.000,00
	9/2/2010
	D

	5.000,00
	15/3/2010
	D

	2.900,00
	23/4/2010
	D

	1.200,00
	13/5/2010
	D

	3.750,00
	24/5/2010
	D

	1.539,00
	2/6/2010
	D

	600,00
	4/6/2010
	D

	900,00
	7/6/2010
	D

	2.350,00
	15/6/2010
	D

	40,50
	16/6/2010
	D

	3.150,00
	25/6/2010
	D

	5.820,00
	22/7/2010
	D

	8.500,00
	5/8/2010
	D

	3.000,00
	24/8/2010
	D

	7.500,00
	7/10/2010
	D

	2.500,00
	29/4/2011
	D

	3.400,00
	28/8/2011
	D

	2.000,00
	1/12/2011
	C

9.3. aplicar, individualmente, ao Sr. Deusimar Santana de Rosa (CPF XXX.125.821-XX) e ao Instituto Sócio-Ambiental Missão Verde (CNPJ 05.874.696/0001-07) a multa prevista no art. 57 da Lei 8.443/92 c/c o art. 267 do RI/TCU, no valor de R$ 10.000,00 (dez mil reais) , fixando-lhes o prazo de quinze dias, a contar da notificação, para que comprovem, perante o Tribunal (art. 214, III, a, do Regimento Interno do TCU) , o recolhimento da dívida aos cofres do Tesouro Nacional, atualizada monetariamente desde a data deste acórdão até a do efetivo recolhimento, se pagas após o vencimento, na forma da legislação em vigor;
9.4. autorizar, desde logo, nos termos do art. 28, inciso II, da Lei 8.443/1992, a cobrança judicial das dívidas caso não atendida a notificação;
9.5. autorizar também, desde logo, se requerido, com fundamento no art. 28, inciso I, da Lei 8.443, de 1992 c/c o art. 217, §§ 1º e 2º do Regimento Interno, o parcelamento das dívidas em até 36 parcelas, incidindo sobre cada parcela, corrigida monetariamente, os correspondentes acréscimos legais fixando- lhes o prazo de quinze dias, a contar do recebimento da notificação, para comprovarem perante o Tribunal o recolhimento da primeira parcela, e de trinta dias, a contar da parcela anterior, para comprovarem os recolhimentos das demais parcelas, devendo incidir sobre cada valor mensal, atualizado monetariamente, os juros de mora devidos, no caso do débito, na forma prevista na legislação em vigor, alertando os responsáveis que a falta de comprovação do recolhimento de qualquer parcela importará no vencimento antecipado do saldo devedor, nos termos do § 2º do art. 217 do Regimento Interno deste Tribunal;
9.6. esclarecer ao Sr. Deusimar Santana de Rosa que, caso se demonstre, por via recursal, a correta aplicação dos recursos, mas não se justifique a omissão do dever de prestar contas, o débito poderá ser afastado, entretanto permanecerá a irregularidade das contas, dando ensejo à aplicação da multa prevista no art. 58, inciso I, da Lei 8.443/1992;
9.7. dar ciência desta decisão ao Procurador-Chefe da Procuradoria da República no Estado do Tocantins, nos termos do § 3º do art. 16 da Lei 8.443/1992 c/c o § 7º do art. 209 do Regimento Interno do TCU, para adoção das medidas que entender cabíveis;
9.8 dar ciência desta decisão à Caixa Econômica Federal e aos responsáveis.

Tomada de contas especial instaurada pela Caixa Econômica Federal, em desfavor do Instituto Sócio-Ambiental Missão Verde e do Sr. Deusimar Santana de Rosa, seu Presidente a partir de 7/1/2008, em razão da omissão do dever de prestar contas parcial dos recursos recebidos através de Contrato de Repasse, celebrado entre a União, por meio da Caixa Econômica Federal  CEF, e o referido Instituto, evidenciada pela não apresentação ao Ministério Gestor, da documentação necessária à homologação do Relatório de Execução de Atividade  REA, relativo à 1ª parcela. O objeto do ajuste era o Apoio à dinamização econômica/capacitação de agricultores, conforme Plano de Trabalho.

Segunda Câmara

Entidades/órgãos do Governo do Estado de Tocantins.

3. Interessados/Responsáveis:
3.1. Responsáveis: Deusimar Santana de Rosa (XXX.125.821-XX); Instituto Socio-ambiental Missao Verde (05.874.696/0001-07).

13.1. Ministros presentes: Bruno Dantas (Presidente), Augusto Nardes (Relator), Aroldo Cedraz e Raimundo Carreiro.
13.2. Ministros-Substitutos presentes: Marcos Bemquerer Costa e André Luís de Carvalho.

AUGUSTO NARDES

Adoto como relatório a instrução lavrada no âmbito da Secretaria de Controle Externo de Tomada de Contas Especial - SecexTCE (peça 25) , a qual contou com a anuência do escalão dirigente da unidade (peças 26 e 27) e do Ministério Público de Contas (peça 28) : 
INTRODUÇÃO
	Cuidam os autos de Tomada de Contas Especial instaurada pela Caixa Econômica Federal, em desfavor do Sr. Deusimar Santana de Rosa (CPF XXX.125.821-XX) , Presidente do Instituto Sócio-Ambiental Missão Verde a partir de 7/1/2008 e do Instituto Sócio-Ambiental Missão Verde (CNPJ 05.874.696/0001-07) , em razão da omissão do dever de prestar contas parcial dos recursos recebidos através do Contrato de Repasse 277.304-14/2008 - Siafi 644175 (peça 2, p. 116-128) , celebrado entre a União, por meio da Caixa Econômica Federal - CEF, e o Instituto Sócio-Ambiental Missão Verde, evidenciada pela não apresentação ao Ministério Gestor da documentação necessária à homologação do Relatório de Execução de Atividade - REA, relativo à 1ª parcela. O objeto do ajuste era o "Apoio à dinamização econômica/capacitação de agricultores", conforme Plano de Trabalho (peça 2, p. 52-68) . A vigência do convênio foi de 30/12/2008 a 28/2/2017, com prazo para apresentação da prestação de contas até 1/5/2017.
HISTÓRICO 
	Para a execução do objeto do Convênio foi previsto um total de R$ 132.420,00, dos quais R$ 128.420,00 a cargo da concedente e R$ 4.000,00 a título de contrapartida, conforme cláusula quarta do Contrato de Repasse (peça 2, p. 118) . Foi efetuado o repasse para a conta vinculada, conforme quadro abaixo:
	Ordem Bancária
	Data do crédito
	Valor
	Peça

	2009OB800371
	3/8/2009
	R$ 128.420,00
	2, p. 202

A CEF realizou apenas um desbloqueio para a conta vinculada, a seguir informado (peça 2, p. 8) :
	Data do desbloqueio
	Repasse
	Contrapartida
	Total

	6/10/2009
	66.340,00
	2.080,00
	68.420,00

No decorrer da execução do contrato foram realizados diversos saques da conta de poupança/fundo de investimento (D) para a conta vinculada (peça 2, p. 156-171) e uma aplicação da conta vinculada (C) para a conta de poupança/fundo de investimento (peça 2, p. 172) , conforme quadro abaixo.
	DATA
	VALOR
	DÉBITO/CRÉDOTO

	3/11/2009
	3.360,00
	D

	6/11/2009
	1.800,00
	D

	30/11/2009
	1.000,00
	D

	11/12/2009
	1.000,00
	D

	28/12/2009
	1.000,00
	D

	5/1/2010
	1.000,00
	D

	11/1/2010
	1.800,00
	D

	9/2/2010
	5.000,00
	D

	15/3/2010
	5.000,00
	D

	23/4/2010
	2.900,00
	D

	13/5/2010
	1.200,00
	D

	24/5/2010
	3.750,00
	D

	2/6/2010
	1.539,00
	D

	4/6/2010
	600,00
	D

	7/6/2010
	900,00
	D

	15/6/2010
	2.350,00
	D

	16/6/2010
	40,50
	D

	25/6/2010
	3.150,00
	D

	22/7/2010
	5.820,00
	D

	5/8/2010
	8.500,00
	D

	24/8/2010
	3.000,00
	D

	7/10/2010
	7.500,00
	D

	29/4/2011
	2.500,00
	D

	28/8/2011
	3.400,00
	D

	1/12/2011
	2.000,00
	C

	TOTAL
	66.109,50
	
Conforme despacho de peça 2, p. 13, apontou-se aplicação pelo Instituto de R$ 67.008,00. Todavia, o valor efetivamente aplicado totalizou R$ 66.109,50, conforme demonstrado no quadro do item anterior.
Enquanto não sacado pelo Instituto, o saldo do repasse foi mantido em fundo de investimento. Em 4/9/2014, o saldo atualizado mantido no fundo foi resgatado para a conta vinculada, sendo transferido em 5/9/2014 para a conta de poupança 1141/013/24.263-4 (peça 2, p. 174) , onde permaneceu até 23/3/2017. O saldo existente nesta data, de R$ 100.192,19 (peça 2, p. 183) , foi restituído pela CEF ao Ministério do Desenvolvimento Agrário, de acordo com o comprovante de peça 2, p. 188. Registramos que não houve restituição do saldo existente na conta vinculada para a conta de poupança, que totalizava R$ 39,09 em 5/9/2014, conforme extrato de peça 2, p. 174.
No Parecer GIGOV/PM 6/2017 (peça 2, p. 8-10) , ficou consignado que dos R$ 128.420,00 destinados ao contrato de repasse, foram desbloqueados apenas R$ 68.420,00. No item 1.1 do citado parecer informou-se que o Instituto Sócio-Ambiental Missão Verde não apresentou o Relatório de Execução de Atividades - REA ao Ministério Gestor para homologação. No item 2 registrou-se que a prestação de contas parcial não foi apresentada.
A CEF encaminhou notificações ao responsável, conforme segue:
	Expediente
	Destinatário
	Data
	Assunto
	Peça

	Notificação TCE OGU
	Deusimar Santana de Rosa
	7/5/2013
	Solicita apresentação da prestação de contas parcial da 1ª parcela.
	2, p. 14

	Notificação TCE OGU 21/2016
	Deusimar Santana de Rosa
	2/5/2016
	Solicita retomada do cumprimento do objeto e apresentação do REA
	2, p. 18

	Edital de Notificação 
	Deusimar Santana de Rosa
	27/06/2016
	Solicita retomada do cumprimento do objeto e apresentação do REA
	2, p. 24

Não há nos autos qualquer manifestação do responsável.
Em razão da não apresentação do REA e da não apresentação da prestação de contas parcial instaurou-se a tomada de contas especial.
O Relatório de Tomada de Contas Especial 330/2018 (peça 2, p. 202-206) indicou a ocorrência de dano ao erário de R$ 66.340,00, em razão da omissão do dever de prestar contas parcial dos recursos recebidos através do Contrato de Repasse 277.304-14/2008 - Siafi 644175, evidenciada pela não apresentação ao Ministério Gestor da documentação necessária à homologação do Relatório de Execução de Atividade - REA relativo à 1ª parcela. Responsabilizou solidariamente o Sr. Deusimar Santana de Rosa (CPF XXX.125.821-XX) , Presidente do Instituto Sócio-Ambiental Missão Verde a partir de 7/1/2008 e o Instituto Sócio-Ambiental Missão Verde (CNPJ 05.874.696/0001-07) .  
O Relatório de Auditoria 82/2018 (peça 3, p. 2-4) , bem como os respectivos Certificado de Auditoria (peça 3, p. 5) e Parecer do dirigente de controle interno (peça 3, p. 6) , todos emitidos pela Secretaria de Controle Interno, concluem que os autos se encontram em consonância com os normativos aplicáveis, opinando pela irregularidade das contas, com responsabilização solidária dos responsáveis citados no item 10. A ciência ministerial com pronunciamento pela irregularidade está datada de 8/11/2018 (peça 2, p. 9) .
Na instrução de peça 7, concluiu-se pela necessidade de citação e audiência dos responsáveis nos seguintes termos:
a)					 realizar a CITAÇÃO do Sr. Deusimar Santana de Rosa (CPF XXX.125.821-XX) , Presidente do Instituto Sócio-Ambiental Missão Verde a partir de 7/1/2008 e do Instituto Sócio-Ambiental Missão Verde (CNPJ 05.874.696/0001-07) , na pessoa de seu representante legal, com fundamento nos arts. 10, § 1º, e 12, incisos I e II, da Lei 8.443/1992 c/c o art. 202, incisos I e II, do RI/TCU, para que, solidariamente e no prazo de quinze dias, apresentem alegações de defesa e/ou recolham aos cofres do Tesouro Nacional a quantia abaixo indicada, atualizada monetariamente a partir das respectivas datas até o efetivo recolhimento, abatendo-se na oportunidade a quantia eventualmente ressarcida, na forma da legislação em vigor, em decorrência das irregularidades abaixo descritas:
		Irregularidades: a) omissão do dever de prestar contas parcial dos recursos recebidos através do Contrato de Repasse 277.304-14/2008 - Siafi 644175, b) não apresentação da documentação necessária à homologação do Relatório de Execução de Atividade - REA, relativo à 1ª parcela, pelo Ministério Gestor.
	Dispositivos violados: parágrafo único do art. 70 da Constituição Federal; art. 93 do Decreto-Lei 200/67; art. 28 da IN/STN 1/97; art. 56 da Portaria Interministerial MPOG/MF/CGU 127/2008 e alínea "c", do item 3.2, da cláusula terceira e item 12 da cláusula décima segunda do Contrato de Repasse 277.304-14/2008 - Siafi 644175.
	Quantificação do débito:
	VALOR ORIGINAL (R$) 
	DATA DA OCORRÊNCIA
	DÉBITO/CRÉDITO

	3.360,00
	3/11/2009
	D

	1.800,00
	6/11/2009
	D

	1.000,00
	30/11/2009
	D

	1.000,00
	11/12/2009
	D

	1.000,00
	28/12/2009
	D

	1.000,00
	5/1/2010
	D

	1.800,00
	11/1/2010
	D

	5.000,00
	9/2/2010
	D

	5.000,00
	15/3/2010
	D

	2.900,00
	23/4/2010
	D

	1.200,00
	13/5/2010
	D

	3.750,00
	24/5/2010
	D

	1.539,00
	2/6/2010
	D

	600,00
	4/6/2010
	D

	900,00
	7/6/2010
	D

	2.350,00
	15/6/2010
	D

	40,50
	16/6/2010
	D

	3.150,00
	25/6/2010
	D

	5.820,00
	22/7/2010
	D

	8.500,00
	5/8/2010
	D

	3.000,00
	24/8/2010
	D

	7.500,00
	7/10/2010
	D

	2.500,00
	29/4/2011
	D

	3.400,00
	28/8/2011
	D

	2.000,00
	1/12/2011
	C

	Cofre para recolhimento: Tesouro Nacional
	Conduta: a) omitir-se do dever de prestar contas parcial dos recursos recebidos através do Contrato de Repasse 277.304-14/2008 - Siafi 644175, b) não apresentar a documentação necessária à homologação do Relatório de Execução de Atividade - REA, relativo à 1ª parcela, pelo Ministério Gestor.
	Nexo de causalidade: a omissão do dever de prestar contas parcial dos recursos recebidos através do Contrato de Repasse 277.304-14/2008 - Siafi 644175 e não apresentação da documentação necessária à homologação do Relatório de Execução de Atividade - REA, relativo à 1ª parcela, pelo Ministério Gestor, propiciaram a não comprovação da boa e regular aplicação dos recursos recebidos, resultando em dano ao erário.
	Culpabilidade - Sr. Deusimar Santana de Rosa: não há excludentes de ilicitude, de culpabilidade ou de punibilidade. É razoável supor que o responsável tinha consciência da ilicitude de sua conduta, sendo-lhe exigível conduta diversa daquela que foi adotada, qual seja, a de encaminhar a documentação prevista na alínea "c", do item 3.2, da cláusula terceira do Contrato de Repasse, bem como de prestar contas parcial dos recursos recebidos, para que se pudesse verificar o nexo de causalidade entre os recursos recebidos e a execução do objeto pactuado, comprovando a boa e regular aplicação dos recursos.
	Culpabilidade - Instituto Sócio-Ambiental Missão Verde: não há excludentes de ilicitude, de culpabilidade ou de punibilidade. É razoável supor que a entidade, por meio de seus responsáveis legais, tinha consciência da ilicitude de sua conduta, sendo exigível da entidade conduta diversa daquela que foi adotada, qual seja, a de encaminhar a documentação prevista na alínea "c", do item 3.2, da cláusula terceira do Contrato de Repasse, bem como de prestar contas parcial dos recursos recebidos, para que se pudesse verificar o nexo de causalidade entre os recursos recebidos e a execução do objeto pactuado, comprovando a boa e regular aplicação dos recursos.
b) 	realizar a AUDIÊNCIA do Sr. Deusimar Santana de Rosa, Presidente do Instituto Sócio-Ambiental Missão Verde a partir de 7/1/2008, com fundamento no art. 12, inciso III, da Lei 8.443/1992, para, no prazo de quinze dias, a contar do recebimento da presente comunicação, apresentar RAZÕES DE JUSTIFICATIVA quanto às irregularidades detalhadas a seguir:
	Irregularidade: não cumprimento do prazo estipulado para a apresentação da prestação de contas parcial dos recursos recebidos por força do Contrato de Repasse 277.304-14/2008 - Siafi 644175.
	Conduta: descumprir o prazo estipulado para a apresentação da prestação de contas parcial dos recursos recebidos por força do Contrato de Repasse 277.304-14/2008 - Siafi 644175, expirado em 27/9/2011.
	Dispositivos violados: parágrafo único do art. 70 da Constituição Federal; art. 93 do Decreto-Lei 200/67; art. 28 da IN/STN 1/97; art. 56 da Portaria Interministerial MPOG/MF/CGU 127/2008 e item 12, da cláusula décima segunda, do Contrato de Repasse 277.304-14/2008 - Siafi 644175.
Em cumprimento ao pronunciamento da unidade (peça 9) , foram promovidas as citações e audiência dos responsável, conforme quadro a seguir. 
	Responsável
	Ofício de citação
	Recebimento
	Origem do endereço

	Deusimar Santana de Rosa
	Ofício 9303/2019 (peça 17) 
	19/11/2019 (peça 18) 
	Receita Federal (peça 10) 

	Instituto Sócio-Ambiental Missão Verde
	Edital 156/2020 (peça 21) 
	28/2/2020 (peça 23) 
	---

	Tentativas infrutíferas de citação

	Instituto Sócio-Ambiental Missão Verde
	Ofício 2882/2019 (peça 12) 
	"Não procurado" (peça 15) 
	Receita Federal (peça 11) 

		Ofício 9302/2019 (peça 16) 
	"Não procurado" (peça 19) 
	
		Ofício 3451/2020 (peça 22) 
	"Ausente 3X" (peça 24) 
	Receita Federal - endereço do representante legal (peça 10) 

Transcorrido o prazo regimental fixado, os responsáveis permaneceram silentes, operando-se, portanto, os efeitos da revelia, dando-se prosseguimento ao processo, nos termos do art. 12, §3º, da Lei 8.443/1992.
EXAME TÉCNICO
Preliminarmente, cumpre tecer breves considerações sobre a forma como são realizadas as comunicações processuais no TCU. A esse respeito, destacam-se o art. 179, do Regimento Interno do TCU (Resolução 155, de 4/12/2002) e os arts. 3º e 4º, inciso III, § 1º, da Resolução TCU 170, de 30 de junho de 2004, in verbis:
Resolução 155/2002 (Regimento Interno) :
Art. 179. A citação, a audiência ou a notificação, bem como a comunicação de diligência, far se-ão:
I - mediante ciência da parte, efetivada por servidor designado, por meio eletrônico, fac-símile, telegrama ou qualquer outra forma, desde que fique confirmada inequivocamente a entrega da comunicação ao destinatário;
II - mediante carta registrada, com aviso de recebimento que comprove a entrega no endereço do destinatário;
III - por edital publicado no Diário Oficial da União, quando o seu destinatário não for localizado
 (...) 
Resolução TCU 170/2004:
Art. 3º As comunicações serão encaminhadas aos seus destinatários por meio de:
I - correio eletrônico, fac-símile ou telegrama;
II - servidor designado;
III - carta registrada, com aviso de recebimento;
IV - edital publicado no Diário Oficial da União, quando o seu destinatário não for localizado, nas hipóteses em que seja necessário o exercício de defesa".
 (...) 
Art. 4º. Consideram-se entregues as comunicações:
I - efetivadas conforme disposto nos incisos I e II do artigo anterior, mediante confirmação da ciência do destinatário;
II - realizadas na forma prevista no inciso III do artigo anterior, com o retorno do aviso de recebimento, entregue comprovadamente no endereço do destinatário;
III - na data de publicação do edital no Diário Oficial da União, quando realizadas na forma prevista no inciso IV do artigo anterior.
§ 1º O endereço do destinatário deverá ser previamente confirmado mediante consulta aos sistemas disponíveis ao Tribunal ou a outros meios de informação, a qual deverá ser juntada ao respectivo processo.
Portanto, a validade da citação via postal não depende de que o aviso de recebimento seja assinado pelo próprio destinatário da comunicação, o que dispensa, no caso em tela, a entrega do AR em "mãos próprias". A exigência da norma é no sentido de o Tribunal verificar se a correspondência foi entregue no endereço correto, residindo aqui a necessidade de certeza inequívoca. 
Não é outra a orientação da jurisprudência do TCU, conforme se verifica nos julgados a seguir transcritos:
São válidas as comunicações processuais entregues, mediante carta registrada, no endereço correto do responsável, não havendo necessidade de que o recebimento seja feito por ele próprio (Acórdão 3648/2013-TCU-Segunda Câmara, Relator Ministro José Jorge) ;
É prescindível a entrega pessoal das comunicações pelo TCU, razão pela qual não há necessidade de que o aviso de recebimento seja assinado pelo próprio destinatário. Entregando se a correspondência no endereço correto do destinatário, presume-se o recebimento da citação. (Acórdão 1019/2008-TCU-Plenário, Relator Ministro Benjamin Zymler) ;
As comunicações do TCU, inclusive as citações, deverão ser realizadas mediante Aviso de Recebimento - AR, via Empresa Brasileira de Correios e Telégrafos, bastando para sua validade que se demonstre que a correspondência foi entregue no endereço correto. (Acórdão 1526/2007-TCU-Plenário, Relator Ministro Aroldo Cedraz) .
A validade do critério de comunicação processual do TCU foi referendada pelo Supremo Tribunal Federal, nos termos do julgamento do MS-AgR 25.816/DF, por meio do qual se afirmou a desnecessidade da ciência pessoal do interessado, entendendo-se suficiente a comprovação da entrega do "AR" no endereço do destinatário:
EMENTA: AGRAVO REGIMENTAL. MANDADO DE SEGURANÇA. DESNECESSIDADE DE INTIMAÇÃO PESSOAL DAS DECISÕES DO TRIBUNAL DE CONTAS DA UNIÃO. ART. 179 DO REGIMENTO INTERNO DO TCU. INTIMAÇÃO DO ATO IMPUGNADO POR CARTA REGISTRADA, INICIADO O PRAZO DO ART. 18 DA LEI nº 1.533/51 DA DATA CONSTANTE DO AVISO DE RECEBIMENTO. DECADÊNCIA RECONHECIDA. AGRAVO IMPROVIDO.
O envio de carta registrada com aviso de recebimento está expressamente enumerado entre os meios de comunicação de que dispõe o Tribunal de Contas da União para proceder às suas intimações.
O inciso II do art. 179 do Regimento Interno do TCU é claro ao exigir apenas a comprovação da entrega no endereço do destinatário, bastando o aviso de recebimento simples.
No caso em apreço, conforme demonstrado no quadro do item 14, as citações são válidas. A citação do Instituto Sócio-Ambiental Missão Verde por edital, realizada de conformidade com o inciso IV, do art. 3º, da Resolução TCU 170/2004, foi precedida de tentativas de citá-lo pela via postal, no seu endereço e no de seu representante legal, constantes da base de dados da Receita Federal. Quanto ao Sr. Deusimar Santana de Rosa, sua citação se deu em seu endereço constante da base de dados da Receita Federal, com efetivo recebimento.
Quanto ao mérito, nos processos do TCU, a revelia não conduz à presunção de que seriam verdadeiras todas as imputações levantadas contra os responsáveis, diferentemente do que ocorre no processo civil, em que a revelia do réu opera a presunção da verdade dos fatos narrados pelo autor. Dessa forma, a avaliação da responsabilidade dos agentes não pode prescindir da prova existente no processo ou para ele carreada. 
Ao não apresentar sua defesa, o responsável deixou de produzir prova quanto à regularidade da aplicação dos recursos do convênio, em afronta às normas que impõem aos jurisdicionados a obrigação legal de, sempre que demandados pelos órgãos de controle, apresentarem os documentos que demonstrem a correta utilização das verbas públicas, a exemplo do contido no art. 93 do Decreto-Lei 200/67: "Quem quer que utilize dinheiros públicos terá de justificar seu bom e regular emprego na conformidade das leis, regulamentos e normas emanadas das autoridades administrativas competentes." 
Considerando o princípio da verdade real que rege a atuação desta Corte, ainda que as alegações de defesa não tenham sido apresentadas pelo responsável, a revelia não afasta a obrigatoriedade da análise dos elementos probatórios disponíveis nos autos, conforme reiterados acórdãos do Tribunal (Acórdão 163/2015-TCU-Segunda Câmara, Rel.  Min. Subst. André de Carvalho; 2.685/2015 - 2ª Câmara, Rel. Min. Raimundo Carreiro; 2.801/2015 - 1ª Câmara, Rel. Min. Walton Alencar Rodrigues; 4.340/2015 - 1ª Câmara, Rel. Min. Subst. Weder de Oliveira e 5.537/2015 - 1ª Câmara, Rel. Min. Subst. Weder de Oliveira) . Assim, procurou-se buscar, em manifestações do responsável na fase interna desta Tomada de Contas Especial, se havia argumentos que pudessem ser aproveitados em seu favor.	
Reexaminando os autos, observa-se que o responsável foi notificado na fase interna pela Funasa, conforme apontado no item 8, porém não se manifestou. Assim, não encontramos nenhum outro argumento nos autos que possa vir a ser analisado e posteriormente utilizado para afastar as irregularidades apontadas. 
Vale ressaltar que a pretensão punitiva do TCU, conforme Acórdão 1441/2016-TCU-Plenário, que uniformizou a jurisprudência acerca dessa questão, subordina-se ao prazo geral de prescrição indicado no art. 205 do Código Civil, que é de 10 anos, contado da data de ocorrência da irregularidade sancionada, nos termos do art. 189 do Código Civil, sendo este prazo interrompido pelo ato que ordenar a citação, a audiência ou a oitiva do responsável. No caso em exame, o prazo final para apresentação da prestação de contas ocorreu em 1/5/2017. Tendo sido o ato de ordenação da citação assinado em 15/5/2019 (peça 9) , não houve o decurso de prazo superior a 10 anos. Portanto, não ocorreu a prescrição da pretensão punitiva.
Em se tratando de processo em que a parte interessada não se manifestou acerca das irregularidades imputadas, não há elementos para que se possa efetivamente aferir e reconhecer a ocorrência de boa-fé na conduta dos responsáveis ou de quaisquer outros excludentes de culpabilidade, podendo o Tribunal, desde logo, proferir o julgamento de mérito pela irregularidade das contas, nos termos dos §§ 2º e 6º do art. 202 do Regimento Interno do TCU. (Acórdão 133/2015-TCU-Primeira Câmara, Rel. Min. Bruno Dantas; 2.455/2015 - 1ª Câmara, Rel. Min. Bruno Dantas; 3.604/2015 - 1ª Câmara, Rel. Min. Bruno Dantas; 5.070/2015 - 2ª Câmara, Rel. Min. Subst. André de Carvalho e 2.424/2015 - Plenário, Rel. Min. Benjamin Zymler) .
Dessa forma, o Sr. Deusimar Santana de Rosa (CPF XXX.125.821-XX) , Presidente do Instituto Sócio-Ambiental Missão Verde a partir de 7/1/2008 e o Instituto Sócio-Ambiental Missão Verde (CNPJ 05.874.696/0001-07) , devem ser considerado revéis, nos termos do art. 12, §3º, da Lei 8.443/1992, julgando-se as contas irregulares, aplicando-lhe, ainda, a multa prevista no art. 57 da Lei 8.443/1992, em razão da não ocorrência da prescrição da pretensão punitiva, conforme tratado no item 25.
Cumulatividade de multas 
Quanto à possibilidade de aplicação cumulativa das multas dos arts. 57 e 58, inciso I, da Lei 8.443/1992, ainda que seja adequada a realização de citação e audiência do responsável, por força do disposto no art. 209, §4º, do Regimento Interno do TCU, o Tribunal reconhece que existe relação de subordinação entre as condutas de "não comprovação da aplicação dos recursos" e de "omissão na prestação de contas", sendo a primeira consequência da segunda, o que enseja, na verificação das duas irregularidades, a aplicação da multa do art. 57, com o afastamento da multa do art. 58, inciso I, em atenção ao princípio da absorção (Acórdão 9579/2015-TCU-Segunda Câmara, Relator Ministro Vital do Rêgo; Acórdão 2469/2019-TCU-Primeira Câmara, Relator Ministro Augusto Sherman) .
Conforme leciona Cezar Bitencourt (Tratado de Direito Penal: parte geral - 8ª Edição - São Paulo: Saraiva, 2003. Pg. 565) , na absorção, " (...) a pena do delito mais grave absorve a pena do delito menos grave, que deve ser desprezada". No caso concreto, a "omissão no dever de prestar contas", embora seja uma irregularidade autônoma, funciona como fase ou meio para a consecução da "não comprovação da aplicação dos recursos", havendo clara relação de interdependência entre essas condutas. Dessa forma, recaindo as duas ocorrências num mesmo gestor, deve prevalecer a pena do delito mais grave, qual seja, a multa do art. 57, da Lei 8.443/1992.
Cumpre observar, ainda, que a conduta do responsável, consistente nas irregularidades "não comprovação da boa e regular aplicação dos recursos federais repassados em face da omissão no dever de prestar contas" e "não cumprimento do prazo para apresentação de prestação de contas pelo gestor dos recursos", configura violação não só às regras legais, mas também aos princípios basilares da administração pública, eis que, em última análise, ocorre o comprometimento da necessária satisfação à sociedade sobre o efetivo emprego dos recursos públicos postos à disposição da municipalidade, por força do instrumento de repasse em questão. Nesses casos, em que fica evidente a falta de transparência e lisura, não há como afastar as suspeitas sempre presentes de que a totalidade dos recursos públicos federais, transferida ao município, tenha sido integralmente desviada, em prol de gestor ímprobo, ou de pessoas por ele determinadas, a revelar grave inobservância de dever de cuidado no trato com a coisa pública, isto é, ato praticado com culpa grave, pois, na espécie, a conduta do responsável se distancia daquela que seria esperada de um administrador público minimante diligente, num claro exemplo de erro grosseiro a que alude o art. 28 do Decreto-lei 4.657/1942 (Lei de Introdução às Normas do Direito Brasileiro) , incluído pela Lei 13.655/2018 (Acórdão 1689/2019-TCU-Plenário, Relator: Ministro AUGUSTO NARDES; Acórdão 2924/2018-TCU-Plenário, Relator: Ministro JOSÉ MUCIO MONTEIRO; Acórdão 2391/2018-TCU-Plenário, Relator: Ministro BENJAMIN ZYMLER) . 
CONCLUSÃO
Em face da análise promovida na seção "Exame Técnico", verifica-se que os responsáveis Sr. Deusimar Santana de Rosa (CPF XXX.125.821-XX) , Presidente do Instituto Sócio-Ambiental Missão Verde a partir de 7/1/2008 e Instituto Sócio-Ambiental Missão Verde (CNPJ 05.874.696/0001-07) , não lograram comprovar a boa e regular aplicação dos recursos. Instado a se manifestar, optaram pelo silêncio, configurando a revelia, nos termos do §3º, do art. 12, da Lei 8.443/1992. Ademais, inexistem nos autos elementos que demonstrem a boa-fé dos responsáveis ou a ocorrência de outras excludentes de culpabilidade.
Vale ressaltar que a jurisprudência pacífica nesta Corte é no sentido da imprescritibilidade das ações de ressarcimento ao erário (Súmula TCU 282) . Dessa forma, identificado dano ao erário, deve se instaurar e julgar o processo de tomada de contas especial para responsabilizar seus agentes causadores, respeitando o direito ao contraditório e à ampla defesa, independentemente de quando ocorreram os atos impugnados.
Verifica-se também que não houve a prescrição da pretensão punitiva, conforme análise já realizada.
	Tendo em vista que não constam dos autos elementos que permitam reconhecer a boa-fé dos responsáveis, sugere-se que as suas contas sejam julgadas irregulares, nos termos do art. 202, § 6º, do Regimento Interno do TCU, com a imputação do débito atualizado monetariamente e acrescido de juros de mora, nos termos do art. 202, §1º do Regimento Interno do TCU, descontado o valor eventualmente recolhido, com a aplicação da multa prevista no art. 57 da Lei 8.443/1992.
Como não houve elementos que pudessem modificar o entendimento acerca das irregularidades em apuração, mantém-se a matriz de responsabilização presente na peça 7, p. 7-8.
Com relação à não apresentação de razões de justificativa pelo Sr. Deusimar Santana de Rosa, que enseja a aplicação da multa prevista no art. 58, inciso I, da Lei 8.443/1992, vale registrar que caso o responsável venha demonstrar, pela via recursal, a correta aplicação dos recursos, mas que não se justifique a omissão do dever de prestar contas, o débito poderá ser afastado, permanecendo, todavia, a irregularidade das contas, dando ensejo à aplicação da multa acima referida, conforme tratado no Acórdão 12676/2019-TCU-Segunda Câmara, Rel. Min. Aroldo Cedraz.
PROPOSTA DE ENCAMINHAMENTO
Diante do exposto, submetem-se os autos à consideração superior, propondo-se a adoção das seguintes medidas:
a)	considerar revéis o Sr. Deusimar Santana de Rosa (CPF XXX.125.821-XX) , Presidente do Instituto Sócio-Ambiental Missão Verde a partir de 7/1/2008 e o Instituto Sócio-Ambiental Missão Verde (CNPJ 05.874.696/0001-07) , com fundamento no § 3º, art. 12, Lei 8.443, de 16 de julho de 1992;
b) 	com fundamento nos arts. 1º, inciso I, 16, inciso III, alínea "a" e "c", da Lei 8.443/1992 c/c os arts. 19 e 23, inciso III, da mesma Lei, e com arts. 1º, inciso I; 209, incisos I e III; 210 e 214, inciso III, do Regimento Interno, que sejam julgadas irregulares as contas do Sr. Deusimar Santana de Rosa (CPF XXX.125.821-XX) , Presidente do Instituto Sócio-Ambiental Missão Verde a partir de 7/1/2008 e do Instituto Sócio-Ambiental Missão Verde (CNPJ 05.874.696/0001-07) , e condená-los ao pagamento da quantia a seguir especificada, com a fixação do prazo de quinze dias, a contar da notificação, para comprovar, perante o Tribunal (art. 214, inciso III, alínea "a", do Regimento Interno) , o recolhimento da dívida aos cofres do Tesouro Nacional, atualizada monetariamente e acrescida dos juros de mora, calculados a partir das datas discriminadas, até a data do recolhimento, na forma prevista na legislação em vigor:
	VALOR ORIGINAL (R$) 
	DATA DA OCORRÊNCIA
	DÉBITO/CRÉDITO

	3.360,00
	3/11/2009
	D

	1.800,00
	6/11/2009
	D

	1.000,00
	30/11/2009
	D

	1.000,00
	11/12/2009
	D

	1.000,00
	28/12/2009
	D

	1.000,00
	5/1/2010
	D

	1.800,00
	11/1/2010
	D

	5.000,00
	9/2/2010
	D

	5.000,00
	15/3/2010
	D

	2.900,00
	23/4/2010
	D

	1.200,00
	13/5/2010
	D

	3.750,00
	24/5/2010
	D

	1.539,00
	2/6/2010
	D

	600,00
	4/6/2010
	D

	900,00
	7/6/2010
	D

	2.350,00
	15/6/2010
	D

	40,50
	16/6/2010
	D

	3.150,00
	25/6/2010
	D

	5.820,00
	22/7/2010
	D

	8.500,00
	5/8/2010
	D

	3.000,00
	24/8/2010
	D

	7.500,00
	7/10/2010
	D

	2.500,00
	29/4/2011
	D

	3.400,00
	28/8/2011
	D

	2.000,00
	1/12/2011
	C

c) 	aplicar individualmente ao Sr. Deusimar Santana de Rosa (CPF XXX.125.821-XX) , Presidente do Instituto Sócio-Ambiental Missão Verde a partir de 7/1/2008 e ao Instituto Sócio-Ambiental Missão Verde (CNPJ 05.874.696/0001-07) , a multa prevista no art. 57 da Lei 8.443/92 c/c o art. 267 do RI/TCU, fixando-lhes o prazo de quinze dias, a contar da notificação, para que comprovem, perante o Tribunal (art. 214, III, a, do Regimento Interno do TCU) , o recolhimento da dívida aos cofres do Tesouro Nacional, atualizada monetariamente desde a data do acórdão que vier a ser proferido por este Tribunal até a do efetivo recolhimento, se pagas após o vencimento, na forma da legislação em vigor;
d) 	autorizar, desde logo, nos termos do art. 28, inciso II, da Lei 8.443/1992, a cobrança judicial da dívida caso não atendida a notificação;
e)	autorizar também, desde logo, se requerido, com fundamento no art. 28, inciso I, da Lei 8.443, de 1992 c/c o art. 217, §§ 1º e 2º do Regimento Interno, o parcelamento da dívida em até 36 parcelas, incidindo sobre cada parcela, corrigida monetariamente, os correspondentes acréscimos legais fixando- lhe o prazo de quinze dias, a contar do recebimento da notificação, para comprovar perante o Tribunal o recolhimento da primeira parcela, e de trinta dias, a contar da parcela anterior, para comprovar os recolhimentos das demais parcelas, devendo incidir sobre cada valor mensal, atualizado monetariamente, os juros de mora devidos, no caso do débito, na forma prevista na legislação em vigor, alertando o responsável que a falta de comprovação do recolhimento de qualquer parcela importará no vencimento antecipado do saldo devedor, nos termos do § 2º do art. 217 do Regimento Interno deste Tribunal;
f)	esclarecer ao Sr. Deusimar Santana de Rosa que, caso se demonstre, por via recursal, a correta aplicação dos recursos, mas não se justifique a omissão do dever de prestar contas, o débito poderá ser afastado, entretanto permanecerá a irregularidade das contas, dando ensejo à aplicação da multa prevista no art. 58, inciso I, da Lei 8.443/1992;
g)	enviar cópia do Acórdão que vier a ser proferido à Caixa Econômica Federal e aos responsáveis, para ciência, informando-lhes que a deliberação, acompanhada do Relatório e Voto que a fundamentarem, estará disponível para consulta no endereço www.tcu.gov.br/acordaos, além de esclarecer que, caso requerido, o TCU poderá fornecer sem custos as correspondentes cópias, de forma impressa; e
h) 	encaminhar cópia da deliberação, bem como do relatório e do voto que a fundamentarem, ao Procurador-Chefe da Procuradoria da República no Estado do Tocantins, nos termos do § 3º do art. 16 da Lei 8.443/1992 c/c o § 7º do art. 209 do Regimento Interno do TCU, para adoção das medidas que entender cabíveis
	É o relatório.

não há

Subprocurador-Geral Lucas Rocha Furtado.

TOMADA DE CONTAS ESPECIAL. OMISSÃO NO DEVER DE PRESTAR CONTAS. CITAÇÃO. REVELIA. CONTAS IRREGULARES. DÉBITO. MULTA.

TOMADA DE CONTAS ESPECIAL (TCE)

Secretaria de Controle Externo de Tomada de Contas Especial (SecexTCE).

Aprecia-se tomada de contas especial instaurada pela Caixa Econômica Federal, em desfavor do Instituto Sócio-Ambiental Missão Verde (CNPJ 05.874.696/0001-07) e do Sr. Deusimar Santana de Rosa (CPF 649.125.821-15) , seu Presidente a partir de 7/1/2008, em razão da omissão do dever de prestar contas parcial dos recursos recebidos através do Contrato de Repasse 277.304-14/2008 - Siafi 644175 (peça 2, p. 116-128) , celebrado entre a União, por meio da Caixa Econômica Federal - CEF, e o referido Instituto, evidenciada pela não apresentação ao Ministério Gestor, da documentação necessária à homologação do Relatório de Execução de Atividade - REA, relativo à 1ª parcela. O objeto do ajuste era o "Apoio à dinamização econômica/capacitação de agricultores", conforme Plano de Trabalho (peça 2, p. 52-68) . 
2.	Para a execução do objeto do Convênio foi previsto um total de R$ 132.420,00, dos quais R$ 128.420,00 a cargo da concedente e R$ 4.000,00 a título de contrapartida, conforme cláusula quarta do Contrato de Repasse (peça 2, p. 118) . A vigência do convênio foi de 30/12/2008 a 28/2/2017, com prazo para apresentação da prestação de contas até 1º/5/2017.
3.	No âmbito desta Corte, foi promovida a citação dos responsáveis, que, embora notificados de forma regular e válida, em plena conformidade com os normativos acerca da matéria, permaneceram silentes, o que caracteriza a revelia, nos termos do art. 12, § 3º, da Lei 8.443/1992, devendo-se, portanto, dar prosseguimento ao processo. 
4.	Diante disso, a Secretaria de Controle Externo de Tomada de Contas Especial - SecexTCE, reexaminou os autos e observou que os responsáveis foram notificados na fase interna pela Caixa, conforme apontado no item 8, porém, não se manifestaram. Assim, concluiu que não foram encontrados argumentos nos autos que possam afastar as irregularidades apontadas, sugerindo julgar as contas irregulares, aplicando-lhes, ainda, a multa prevista no art. 57 da Lei 8.443/1992.
5.	O Ministério Público junto a este Tribunal, por sua vez, manifestou-se de acordo com a proposta de encaminhamento apresentada pela unidade instrutora, em sua inteireza.
6.	Desta feita, acolho o encaminhamento de mérito proposto pela Secretaria de Controle Externo de Tomada de Contas Especial, anuído pelo corpo diretivo da unidade e pelo douto Parquet, cujos fundamentos incorporo às minhas razões de decidir. 
7.	De fato, não obstante as oportunidades que lhe foram conferidas pelo órgão concedente e por este Tribunal, os responsáveis não apresentaram qualquer elemento que pudesse descaracterizar as irregularidades apontadas ou elidir a sua responsabilidade pela prática dessas irregularidades.
8. 	Sendo assim, e ante a inexistência nos autos de elementos evidenciando a boa-fé na conduta dos responsáveis, cabe, desde já, o julgamento das presentes contas pela irregularidade, com imputação de débito.
9.	A propósito, vale ressaltar que a pretensão punitiva do TCU, conforme Acórdão 1441/2016-TCU-Plenário, Rel. Min. Benjamin Zymler, que uniformizou a jurisprudência acerca dessa questão, subordina-se ao prazo geral de prescrição indicado no art. 205 do Código Civil, que é de 10 anos, contado da data de ocorrência da irregularidade sancionada, nos termos do art. 189 do Código Civil, sendo este prazo interrompido pelo ato que ordenar a citação, a audiência ou a oitiva do responsável. No caso em exame, o prazo final para apresentação da prestação de contas ocorreu em 1º/5/2017. Tendo sido o ato de ordenação da citação assinado em 15/5/2019 (peça 9) , não houve o decurso de prazo superior a 10 anos. Portanto, não ocorreu a prescrição da pretensão punitiva. 
	Pelas razões expostas, VOTO no sentido de que seja adotado o acórdão que ora submeto à apreciação deste colegiado.
TCU, Sala das Sessões Ministro Luciano Brandão Alves de Souza, em 23 de fevereiro de 2021.
Ministro JOÃO AUGUSTO RIBEIRO NARDES 
                                                                             Relator